【裁判字號】    90,訴,784
【裁判日期】    901114
【裁判案由】    偽造文書等
【裁判全文】
臺灣桃園地方法院刑事判決           九十年度訴字第七八四號
    公訴人  台灣桃園地方法院檢察署檢察官
    被  告  甲○○
右列被告因偽造文書等案件，經檢察官提起公訴（九十年度偵續字第一四三號），本
院判決如左：
        主  文
甲○○無罪。
        理  由
一、公訴意旨以：被告甲○○於民國八十七年七月間，在桃園縣楊梅鎮○○路○段一
    四七巷廿五號住處，招組民間互助會一組，約定每月十日開標，每會新台幣二萬
    元，嗣於同年十一月會員午○○退出該互助會，甲○○乃私自頂下午○○所上之
    一會，另一會則商請會員壬○○頂下，午○○退出之後，甲○○竟意圖為自己不
    法之所有，基於概括之犯意，分別於八十七年十二月十日及八十八年一月十日，
    連續偽造午○○之署押，製成以張女名義出具之標單，進而冒用午○○之名義標
    得會款，致使其他不知情之會員壬○○、辰○○、黃勇林等人陷於錯誤，陸續按
    月繳交會款與甲○○，足以生損害於全體會員之權利。迄八十八年五月間，王女
  終因負擔不起龐大會款壓力，停標清理。經壬○○、辰○○、申○○等人告訴，
    認被告涉有刑法第三百三十九條第一項之詐欺取財罪、同法第二百十七條第一項
    之偽造署押罪及同法第二百十條、第二百十六條之行使偽造私文書罪嫌云云。
二、按犯罪事實應依證據認定之，無證據不得推其犯罪事實，刑事訴訟法第一百五十
    四條定有明文。又告訴人之告訴，係以使被告受刑事訴追為目的，是其陳述是否
    與事實相符，仍應調查其他證據，以資審認（最高法院五十二年台上字第一三Ｏ
    Ｏ號判例參照）。公訴人指被告涉有前開犯行，無非以告訴人壬○○、辰○○、
    申○○之指述、證人午○○之證詞及告訴人壬○○所提互助會單之得標金額記載
    等資為論據。訊據被告堅決否認有公訴人所指前開犯行，辯稱：會員午○○確有
    參加伊所召集之本件互助會二會，且已繳交五次活會會款後要退出，由伊頂下其
    中一會，另一會由告訴人壬○○頂下，本件互助會八十七年十二月係會員戌○○
    得標，八十年一月則係伊所頂下之午○○之一會以四千五百元得標。伊頂下午○○的會，會員當時就知道等語。經查(一)證人午○○於偵查中證稱：伊有參加本件
    互助會，參加二會，中途退出，標到第五會就退出，留給會首甲○○處理等情。
    告訴人壬○○於偵查中亦稱：被告的女兒有找過我，問我能不能頂午○○的會，
    我所知道的是二個會，後來我同意頂下一會等語，告訴人壬○○於本院審理中亦
    稱：有頂下午○○名義的會一會，八十七年十二月份，就是第六個月開始頂等語
    ，證人徐綠麗於偵查中證稱：被告問我要不要參加本件之會，我原本說好，但我
    先生另有參加互助會，我告訴被告說，你把我的會吃起來就好等語。證人戌○○
    於本院審理中證稱：參加本件互助會二會，會單上已登記我的名字（即編號十八
    、十九），我標走其中一會，以四千六百元得標等語。證人黃寅○○於本院審理
    中證稱：我有參加本件互助會一會，於第三次的時候退出，我本來登記是十七號
    等語。而依被告及會員辛○○、未○○、巳○○、子○○名義之會單所載會單上
    午○○名義之二會，已分別更改為壬○○及被告，而會單上編號十七、十九之邱
    淑媛、徐綠麗、巳○○、乙○○、未○○、戌○○、余贊玉、卯○○、丁○○、
    辛○○於本院均證稱該會確有會員退會、頂會情形，會首即被告有說過等語。足
    認本件原參加之會員午○○、徐綠麗、黃邱淑媛於加入後，確有陸續退出，退出
    時仍為活會，而分別由被告、告訴人壬○○、證人戌○○頂下，亦有告知多數會
    員知悉，其中告訴人壬○○自己亦頂下其中一會。則依其情形，本件互助會會員
    間，就中途有活會會員退出時，得由會首或其他會員頂下該會而承受該會之一切
    權利、義務關係，尚非法所不許或互助會關係所禁止者。告訴人之一之壬○○自
    己亦頂下其中一會，自難以本件互助會會期內有會首及會員頂下部分中途退出會
    員之互助會，即任意推定被告係藉此詐取會款。(二)本件互助會於八十七年十二月
    係會員戌○○以四千六百元得標，八十八年一月分係被告以所頂下之午○○名義
    之一會以四千五百元得標，此據證人劉丙○○於本院審理中證述屬實，證人戌○○於本院審理中亦證稱其於八十七年十二月以四千六百元標得其中一會等語，核
    與被告所提出之會單及會員巳○○、辛○○、子○○（即癸○○）、未○○之會
    單上之記載均相符合。足認八十七年十二月份係會員戌○○名義以四千六百元得
    標，八十八年一月則係被告以所頂午○○名義之一會仍為活會，並非於八十七年
    十二月被冒標。告訴人壬○○、辰○○、申○○等人及壬○○所提互助會單指八
    十七年十二月份被告以午○○名義冒標云云，顯與事實不符，不足採信。又依前
    開說明，被告既已頂下午○○名義之其中一會，該會於午○○退出時已繳交五次
    活會款，而退出時由被告承受頂下，而於八十八年一月份以四千五百元標得該會
    ，並非冒名標會甚明，亦難認被告有不法所之主觀意圖而向會員施詐收取會款。
    告訴人等之人指被告該次係冒標詐欺云云，亦不足取。(三)告訴人壬○○、辰○○
    、申○○雖指其三人會單上八十八年一月係記載午○○名義之一會得標云云。告
    訴人壬○○、辰○○二人警訊會錢係會首的女兒陳惠華向我們收錢等語，告訴人
    申○○於警訊亦稱：陳惠華邀我姊入會，我姊再找我參與。我是將會錢交我姊姊
    轉交等語，而陳惠華於警訊亦稱壬○○、辰○○是我公司同事，申○○是同事的
    弟弟，他們三人會款都是主動交給我，由我轉交。足認告訴人壬○○、辰○○、
    申○○之跟會、繳交會款事宜，均非親自與被告接洽，而係透過陳惠華連繫、轉
    交。則其等關於八十七年十二月份、八十八年一月份各係何人名義得標，並非經
    被告告知甚明。雖告訴人三人均稱其名義之一會得標云云，依前開說明與事實顯
    有不符。且午○○名義於會單上僅有二會，其中一會既係告訴人之一壬○○頂下
    。若被告或陳惠華於八十七年十二月及八十八年一月份二次收取會款時係告知該
    二次均係午○○名義之會得標，則壬○○於八十八年一月繳交會錢時即可得知其
    所頂下一會遭冒標，焉有仍予繳交該二次會款，並予登記於其會單，且於其後之
    八十八年二月至五月又陸續繳交活會會款之理？其三人此部分之指述，顯有瑕疵
    可指。(四)被告訴八十八年六月份該會停標後並已陸續攤還活會會款，此據證人即
    活會會員巳○○、劉丙○○、余贊玉、庚○○、酉○○、辛○○、己○○等人於
    本院審理中證述屬實。且告訴三人亦分別受償部分會款，亦據告訴人等於偵查中
    述明，且有八十八年十一月十六日至八十八年十二月二十八日部分清償明細影本
    在卷可參。亦不能證明被告有何不法所有意圖與詐欺之故意。(五)證人即會員丑○○、亥○○、戊○○、乙○○、未○○、子○○、丁○○於本院審理中均未指及
    被告有何偽造文書冒標及詐欺情事。此外，又查無其他積極證據，足資證明被告
    有公訴人所指犯行，不能證明被告犯罪，自應諭知被告無罪之判決。
三、據上論斷，應依刑事訴訟法第三百零一條第一項，判決如主文。
本案經檢察官陳美華到庭執行職務。
中      華      民  國        九十      年    十一    月    十四    日
                                臺灣桃園地方法院刑事第三庭
                                      法  官  謝  順  輝
右正本證明與原本無異。
如不服本判決，應於判決送達後十日內，向本院提出上訴狀。
                                      書記官  楊  連  富
中      華      民      國        九十      年    十一    月    十五    日


司法院資訊處製作；財團法人民間司法改革基金會備份。
